【裁判字號】    96,訴,5962
【裁判日期】    970124
【裁判案由】    清償債務
【裁判全文】
臺灣臺北地方法院民事判決              96年度訴字第5962號
原      告   乙○○
訴訟代理人   劉衡慶律師
             陳盈潔律師
             張建鳴律師
被      告   甲○○
訴訟代理人   吳振東律師
上列當事人間請求清償借款事件，本院於民國97年1月10日言詞
辯論終結，判決如下：
    主      文
原告之訴及假執行之聲請均駁回。
訴訟費用由原告負擔。
    事實及理由
壹、程序方面：
    按訴狀送達後，原告不得將原訴變更或追加他訴，但請求之
    基礎事實同一，以及不甚礙被告之防禦及訴訟之終結者，不
    在此限，民事訴訟法第255條第1項第2款、第7款定有明文。
    本件原告起訴主張兩造間有借貸關係存在，金額如附表所示
    ，嗣後原告就上開金額，另追加本於不當得利之法律關係為
    請求，被告雖不同意原告上開訴之追加，惟查，原告以上二
    訴訟標的，所主張之基礎事實均為原告曾經陸續交付款項予
    被告，日期、方式及金額等，均如附表所示，為同一基礎事
    實。又原告於民國96年5月25日提起本件訴訟，距96年10月9
    日追加不當得利法律關係請求僅約5個月，期間本院僅訂一
    次審理期日且被告並未到庭，之後兩造就此部分亦均未提出
    其他事證，應認原告所為訴之追加，不甚妨礙被告之防禦與
    訴訟之終結，揆諸前揭規定，應予准許。
貳、事實方面：
一、原告主張：被告為臺灣電力公司之公務員，每月有新臺幣（
    下同）8萬元固定薪資，與原告因出國旅行而結交為朋友，
    並向原告表示追求之意，其自88年10月4日起至91年3月1日
    止，陸續數次向原告借錢，明細如附表所示，有以匯款、代
    繳債務等方式交付借款，金額合計3,340,299元，期間原告
    有向被告催償，被告雖有償還少部分借款以及交付支票作為
    還款工具，惟被告不是於支票屆期前，央求原告不要提示支
    票，原告勉為答應之情形外，其餘如有提示之支票則以拒絕
    往來為由遭退票，合計清償935,000元，尚欠2,505,299元未
    償，迭經催索，被告仍置之不理，原告乃慢慢醒悟，覺悟以
    前被感情沖昏了頭，才會失去防範之戒心而發生「前債未償
    、後債又借」之情形，且「以前被告所謂要追求原告」，只
    是方便向原告詐借金錢的幌子，因此毅然於96年3月間將被
    告所有坐落臺北市○○區○○街60巷7弄15號1樓之房屋及被
    告在臺灣電力公司之薪資一併實施假扣押。爰依民法第478
    條規定，請求被告返還借款，又被告既然否認兩造間有上開
    借貸關係存在，但不否認收受原告所給付之如附表所示之金
    錢，則被告收受上開金錢，自屬無法律上之原因，並受有利
    益，致原告受有損害，原告本於不當得利之法律關係，亦得
    請求被告返還之等語。並聲明：被告應給付原告2,505,299
    元，及自本件起訴狀繕本送達之翌日起至清償日止，按年息
    5%計算之利息；願供擔保，請准宣告假執行。
二、被告則以：原告從事旅遊業逾20年，時常帶團出遊，閱人無
    數，頗富社會經驗，殊無被感情沖昏了頭之可能，更無前債
    未清償後債再借違背一般社會經驗法則之情事。且原告主張
    被告向原告借貸之法律關係，為被告否認之，自應由原告就
    此有利於己之事項，負舉證責任。此外，原告主張借款方式
    除代繳稅款及金融卡匯款外，其餘均以匯款為之，惟匯款原
    因多端，借款僅為其中之一種可能情形，故上開匯款之事實
    不足以證明被告有向原告借貸之事實，衡諸金錢借貸契約為
    要物契約，原告未就其已交付金錢予原告之事實舉證，且原
    告不可能前後達1年8個月有13次沒有原因的匯款，亦無原告
    所稱是不當得利之情形，原告之請求均無理由等詞，資為抗
    辯。並聲明：原告之訴及假執行之聲請均駁回；如受不利判
    決，請准供擔保免為假執行之宣告。
三、不爭執事項：
  (一)原告於附表所示之日期，將附表編號第1號至第8號、第10號
    、第11號之金額匯款到被告之帳戶，合計3,317,000元。且
    原告曾替被告代繳88、89年度綜合所得稅，合計123,299元
    ，原告總計給付被告3,440,299元。
  (二)被告於91年2月6日交付原告2萬元、91年2月21日交付25萬元
    、91年3月8日交付10萬元、91年3月8日交付40萬元、93年10
    月24日交付10萬元、95年7月2日交付15,000元及96年2月15
    日交付5萬元，共計935,000元。
四、得心證之理由：
    原告主張其於附表所示之時間，以附表所示之方式，給付被
    告如附表所示之金錢共13筆，為被告所不爭執，並有原告所
    提出之匯款回條單影本、支票影本、存簿領款紀錄影本、補
    稅收據影本及轉帳匯款收據影本共24紙附卷可稽（見本院卷
    第13頁至第36頁、第86頁），應屬實在。又原告另主張其給
    付上開金錢予被告，原因關係為借貸關係，已為被告所否認
    ，原告並進而主張如被告否認兩造間就上開金錢有借貸關係
    存在，則被告為不當得利，亦為被告所不承認，而以前揭情
    詞置辯。是本件爭點為：兩造間是否有消費借貸法律關係存
    在？被告是否無法律上原因自原告受有利益？茲論述如下：
  (一)兩造間是否有消費借貸法律關係存在？
    １、按當事人主張有利於己之事實者，就其事實有舉證之責
        任，民事訴訟法第277條前段定有明文。次按當事人主
        張有金錢借貸關係存在，須就其發生所須具備之特別要
        件即金錢之交付及借貸意思表示互相一致負舉證之責任
        ，若僅證明有金錢之交付，未證明借貸意思表示互相一
        致者，尚不能認為有金錢借貸關係存在（最高法院81年
        度台上字第2372號裁判要旨參照）。本件原告既主張本
        於消費借貸法律關係，請求被告返還上開借款，自應由
        原告就兩造間確已成立消費借貸法律關係之事實，負舉
        證責任。
    ２、經查，原告主張被告向伊借款共3,440,299元，業經被
        告還款935,000元云云，固提出匯款回條單影本、支票
        影本、存簿領款紀錄影本、補稅收據影本及轉帳匯款收
        據影本各1份為證，雖被告亦不否認原告有以匯款、轉
        帳等方式交付被告上開金錢，以及被告曾開具支票交付
        金錢予原告之情，惟匯款與金錢往來之原因多端，其可
        能本於贈與契約，或利益第三人契約，或委任契約，或
        無因管理等法律關係而為給付，不一而足，原告自應先
        就其與被告間有成立消費借貸契約之合意，且係以貸與
        之意思給付上開款項等情節負證明之責。然原告自承其
        未曾與被告訂立書面借貸契約，且原告迄本件訴訟終結
        ，猶未能舉證證明兩造確有借貸之合意，故尚難僅依原
        告所提出之前揭金錢交付資料，即遽論兩造間有借貸之
        事實，是揆諸前揭說明，原告主張兩造間有消費借貸法
        律關係存在云云，即非可採，而其請求被告返還借款，
        更乏所依據。
  (二)被告是否無法律上原因自原告受有利益？
    １、按無法律上之原因而受利益，致他人受損害者，應返還
        其利益，民法第179條前段定有明文。而所謂不當得利
        之構成要件，即為受有利益，致他人受損害，無法律上
        原因者。再按，主張不當得利請求權之原告，係因自己
        之行為致造成原由其掌控之財產發生主體變動，則因該
        財產變動本於無法律上原因之消極事實舉證困難所生之
        危險自應歸諸原告，始得謂公平（最高法院77年度台上
        字第1756號判決、78年度台上字第15 99號判決、91年
        度台上字第1673號判決、96年度台上字第158號判決可
        資參照）。原告主張被告取得上開款項為無法律原因之
        不當利得，就不當得利請求權之成立要件自應負舉證責
        任，亦即原告必須證明其與被告間有給付之關係存在，
        且被告因其給付而受有利益以及被告之受益為無法律上
        之原因，始認其主張為真實可採。
    ２、經查，原告給付被告3,440,299元，被告交付原告935,0
        00元等情，雖可認原告與被告間有給付之關係存在，惟
        給付原因甚多，諸如為交付借貸、贈與、合夥、信託、
        償債、買賣、利益第三人契約等關係，業如前述，非謂
        被告未能指出其受領之原因究為何者，即得反面推論授
        受金錢之雙方係無其他法律上之原因，或事後原因已消
        滅，而為不當得利。況且單憑上開匯款之事證，實無法
        證明被告係無法律上原因而受領系爭款項，原告僅以此
        作為其主張被告受領系爭款項係「無法律上原因」之唯
        一論據，其舉證顯有未足。原告就系爭款項交付被告係
        無法律上之原因一節，既未能提出其他證據資以證明，
        揆諸首揭說明，原告之主張顯與不當得利之構成要件有
        間，其請求被告應返還2,505,299元之不當利得，洵屬
        無據。
五、綜上所述，原告本於借貸關係與不當得利之法律關係，請求
    被告給付如附表所示之金額共計2,505,299元，及自起訴狀
    繕本送達被告之翌日起至清償日止，按年息5%計算之利息，
    均無理由，應予駁回。其訴既經駁回，則假執行之聲請亦失
    所附麗，應併予駁回。
六、本件為判決之基礎已臻明確，兩造其餘之陳述及所提其他證
    據，經本院斟酌後，認為均於判決之結果無影響，亦與本案
    之爭點無涉，自無庸逐一論述，併此敘明。
、據上論結，原告之訴為無理由，依民事訴訟法第78條，判決
    如主文。
中    華    民    國    97    年    1     月    24    日
                  民事第三庭    法  官  鄭佾瑩
以上正本係照原本作成
如對本判決上訴，須於判決送達後20日內向本院提出上訴狀
中    華    民    國    97    年    1     月    24    日
                                書記官  高雲龍


司法院資訊處製作；財團法人民間司法改革基金會備份。
